【裁判字號】    98,訴,544
【裁判日期】    981231
【裁判案由】    返還買賣價金
【裁判全文】
臺灣士林地方法院民事判決               98年度訴字第544號
原      告  乙○○
訴訟代理人  李漢中律師
被      告  瓏山林企業股份有限公司
法定代理人  丙○○
訴訟代理人  劉宏邈律師
            戊○○
上列當事人間返還買賣價金事件，本院於民國98年12月17日言詞
辯論終結，判決如下：
    主      文
原告之訴及假執行之聲請均駁回。
訴訟費用由原告負擔。
    事實及理由
一、本件原告主張被告給付不能，依據民法第226 條、第246 條
    第1 項前段、第256 條及第259 條第2 款規定請求給付，而
    兩造就爭執買賣契約法律關係，已各在雙方所訂土地、房屋
    及停車位預定買賣契約書（以下分稱土地契約、房屋契約、
    停車位契約）第11條第4 款、第25條、契約第23條，以書面
    約明「不動產所在地之地方法院為第一審管轄法院」、「以
    房地所在地之地方法院為第一審管轄法院。」等語，為合意
    管轄之約定。而本件買賣標的之房地坐落位置，在「臺北市
    內湖區」，即在本院管轄區域內，本院為有管轄權，應先敘
    明。
二、原告起訴主張：原告於民國96年3 月底前往被告瓏山林企業
    股份有限公司擬在坐落臺北市○○區○○段小段21、21 之9
    地號土地興建之「藝術館」大廈（下稱系爭社區）銷售處看
    屋，向售屋小姐即訴外人甲○○表示需要「坐南朝北」或「
    坐北朝南」之南北坐向房屋，否則無法滿足主觀需求，經甲
    ○○說明編號D4-5樓房屋（下稱系爭房屋），確為「坐北朝
    南」，並在被告公司提供之「D4三～三十四層傢俱配置參考
    圖」（下稱參考圖）上書寫「座北朝南」字樣。翌日原告與
    訴外人丁○○前往被告公司另購買同社區A1-3樓預售屋時，
    又再次向甲○○詢問系爭房屋之坐向，經其再三表示確為坐
    北朝南坐向無誤。嗣於同月26日原告與被告各簽訂土地、房
    屋及停車位契約，由原告購買系爭房屋、平面式編號108 號
    停車位及坐落基地所以權應有部分（以下合稱系爭不動產）
    ，並已依約給付價金共新臺幣（下同）270 萬元予被告。詎
    原告事後經以空照圖確認系爭不動產並非坐北朝南坐向後，
    多次向被告詢問，經被告電話告知：系爭房屋本非坐北朝南
    坐向等語，甲○○亦改稱：系爭不動產並非坐北朝南座向，
    簽約時即已告知等語。而系爭房屋所屬社區之一樓大門坐向
    為「座西南朝東北」，系爭房屋顯非坐北朝南，被告已屬給
    付不能，房屋契約應屬無效，同屬該契約之土地契約及停車
    位契約約定給付，於原告無利益之情況下，原告自得拒絕該
    部分之給付，且依民法第226 條、第246 條第1 項前段、第
    256 條及第259 條第2 款規定，得解除契約，請求被告給付
    云云，並聲明求為判決：(一)被告應給付原告270 萬元，及自
    起訴狀膳本送達翌日起至清償日止，按年息5 ％計算之利息
    。(二)願供擔保請准宣告假執行。
三、被告則以：原告購買系爭不動產時，並未特別表示房屋必須
    為南北向之坐向始可，且在訂購單及土地、房屋契約上，未
    特別記載原告之要求，原告於購買後，亦無會同被告公司人
    員或銷售小姐前往工地實際勘測、確認。而甲○○在「家具
    配置參考圖」記載「座北朝南」等文字，僅為系爭房屋之面
    積、樓層、坐向等一般說明，非雙方之特別約定。系爭房屋
    契約附件三「建造執照暨變更中之全區房屋平面圖影本」，
    即明示系爭房屋之方位，原告亦已在其上蓋章確認，豈有可
    能不知系爭房屋之坐落方位。而系爭房屋及A1-3樓房屋經勘
    驗結果，如以人面向大門開口為基準，其座向皆為坐北朝南
    ，被告公司並無違約或給付不能情事。實則，原告先後向被
    告公司購買A1-3樓及D4-5樓，稱其係自住之用，惟97年金融
    風暴後，因其虧損累累，致喪失清償能力，此由被告移轉A1
    -3樓所有權予原告後，原告隨即委託仲介公司銷售，可見原
    告並非重視房屋坐向。而系爭社區一樓大門之坐向，亦確為
    為「坐西南向東北」。況系爭不動產買賣關係，因原告未繳
    納第4 期買賣價款，經被告公司催告後，業已解除契約，並
    沒入原告已繳之款項，原告自不得復行請求返還等語置辯，
    並聲明求為判決：(一)原告之訴及假執行之聲請均駁回。(二)如
    受不利判決，願供擔保請准宣告免為假執行。
四、經查：
  (一)如下事實為兩造所不爭執：
  1.原告於96年3 月26日簽訂「瓏山林藝術館土地預定買賣契約
    書」、「瓏山林藝術館土地預定買賣契約書」、「瓏山林藝
    術館停車位產權預定買賣契約書」，購買系爭房屋、車位及
    坐落基地所有權應有部分，原告已付買賣價金共270 萬元。
  2.甲○○有在「D4三～三十四層家具配置參考圖」上書寫「面
    成功路」、「座北朝南」等文字。
  3.系爭房屋如以人面向客廳之開窗為準，座向為坐西朝東。如
    以人面向大門之開口為準，座向為坐南朝北。客廳開窗之尺
    寸為高193.5 公分、寬163.4 公分。大門尺寸為寬100 公分
    、高210 公分。而原告另購買之A1-3樓房屋，如以人面向客
    廳之開窗為準，座向為坐南朝北。如以人面向大門之開口為
    準，座向為坐北朝南。客廳開窗之尺寸為高193.5 公分、寬
    234.2 公分。大門尺寸為寬100 公分、高210 公分。至系爭
    房屋所屬社區一樓大門之面向，則為坐西南朝東北。
  (二)上開事實，且有土地契約（臺灣臺北地方法院98年度審補字
    第99號卷第4 頁以下）、房屋契約（同上卷第15頁以下）、
    停車位契約（同上卷第34頁以下）、藝術館定購單（同上卷
    第50頁）、家具配置參考圖（同上卷第52頁以下）、勘驗筆
    錄（本院卷第36頁以下）、現場照片（本院卷第54頁以下、
    第58頁以下、第103 頁、第106 頁）等文書，附卷可稽，均
    堪認為真實。
五、茲原告主張依據民法第226 條、第246 條第1 項前段、第25
    6 條及第259 條第2 款規定，訴請被告給付，被告則以前開
    情詞置辯。本院判斷如下：
  (一)按因可歸責於債務人之事由，致給付不能者，債權人得請求
    賠償損害。前項情形，給付一部不能者，若其他部分之履行
    ，於債權人無利益時，債權人得拒絕該部之給付，請求全部
    不履行之損害賠償；債權人於有第二百二十六條之情形時，
    得解除其契約；以不能之給付為契約標的者，其契約為無效
    ；契約解除時，當事人雙方回復原狀之義務，除法律另有規
    定或契約另有訂定外，受領之給付為金錢者，應附加自受領
    時起之利息償還之，民法第226 條、第246 條第1 項前段、
    第256 條及第259 條第2 款固有明文。惟上揭民法第226 條
    之規定，必以債務人不能依債之本旨提出全部或一部之給付
    ，其為一部不能時，並其他部分之給付對於債權人已無利益
    ，且係因可歸責於債務人之事由所致者，方有適用。同法第
    246 條第1 項前段規定所稱之「不能之給付」，則係指自始
    客觀不能而言，亦即依社會通常觀念，債務人應為之給付，
    不能依債務本旨實現之意。如僅係主觀、暫時或嗣後之不能
    給付，自難謂其契約為無效，亦無該項適用之餘地。至債務
    人所提出之給付是否符於債之本旨，除法律別有規定外，應
    以當事人意思表示一致之契約內容定之，其未經意思表示一
    致而合致者，因不構成契約標的應具備要素，債務人自無給
    付之義務，亦無能否給付之問題。
  (二)第按「當事人互相表示意思一致者，無論其為明示或默示，
    契約即為成立。當事人對於必要之點，意思一致，而對於非
    必要之點，未經表示意思者，推定其契約為成立，關於該非
    必要之點，當事人意思不一致時，法院應依其事件之性質定
    之。」；「當事人就標的物及其價金互相同意時，買賣契約
    即為成立。」，民法第153 條、第345 條第2 項亦各有明文
    。是於買賣契約之締結，如當事人就買賣標的物及價金已經
    意思表示合致，契約即屬成立，至其他非必要之點，縱未經
    合意，亦無礙於契約之成立、生效，當事人於合意之範圍內
    同受拘束，逾此範圍之當事人各自盤算、計畫或需求等動機
    或內心狀態，他方不受拘束，亦無依此給付之義務。
  (三)本件原告主張訂購系爭不動產時，已經表明房屋必須係南北
    坐向，而經為被告代銷之甲○○保證為南北坐向一節，為被
    告所否認。原告就此雖舉前載參考圖為證，並聲請詢問甲○
    ○及陪同原告前往訂購之第三人丁○○為證。而考之上開參
    考圖上，確亦有甲○○書寫之「座北朝南」等字樣。惟證人
    甲○○到庭證稱：我們常會跟客戶說坐向，印象中系爭社區
    是圓弧狀，有面向成功路及民權東路，原告說要找南北向的
    房子，沒有說要坐那邊朝那邊，我不能肯定，因為我見過的
    客人很多，我不能肯定她當時說要什麼樣，而系爭社區有分
    割很多棟，面民權東路的是南北向，但我現在不能確定，當
    時我賣時大約知道是什麼方向，我印象中沒有講保證是坐北
    朝南，因為我們研判房子的坐向，這會有不同的看法，1 個
    是客廳開門的坐向，或最大面積窗戶之坐向，另1 個是大樓
    門口的坐向，原告是先買1 戶又再加買1 戶，我記得她第1
    戶有問坐向是否為南北向，第2 戶沒有，2 棟位置明明不同
    ，樓層高低也不一樣，我明明是銷售了2 間不同坐向的房子
    ，為何會說是同一坐向，我不確定當時有無說坐向，有時候
    我們會依客戶的需求隨手寫下坐向，等語（本院卷第120 頁
    背面以下），已難憑此認定為被告代銷之甲○○，有向原告
    保證系爭房屋坐向為坐南朝北為之情事。而甲○○雖復證稱
    ：我寫下坐向，就是原告有此需求，他要找這個坐向，我一
    定會用指北針解說方向等語（本院卷第122 頁）。證人丁○
    ○則證稱：原告強調買房子要坐北朝南、或坐南朝北，東西
    向的房子她不買，然後他接著問之前看的房子是否是南北向
    ，我們去看模型，我問李小姐，說5 樓房子是面成功路不是
    南北向，李小姐說模型做的很趕，有偏掉，所以是屬於南北
    向，他還帶我們去大廳量，他說是面對停車塔方向，確定是
    南北向，餐廳旁有小巷子，我說這麼接近小巷子，他說那邊
    會在推太子建設的建案，所以不是面成功路等語（本院卷第
    122 頁背面）。而依原告主張其係先訂購系爭房屋後，再另
    行訂購系爭社區A1-3樓房屋，則依丁○○證述，原告詢問甲
    ○○系爭坐向之時間，已在訂購之後，是否可以推認兩造締
    約時已有如何坐向之合意，已有可議。另原告於本院言詞辯
    論時，雖陳明：我堅持我房子看出去的方向要南或北等語，
    但對於其主觀上究係如何判定房屋坐向，則又稱：是要看房
    子的整個格局等語（本院卷第123 頁）。參以國際易經學會
    中華民國總會98年10月12日易中字第0981012001號函覆本院
    略謂：依我國民間一般風俗，是以該棟大樓一樓的座向為基
    準座向。如該棟大樓一樓為坐西朝東，則從一樓至頂樓，不
    論同一樓層有幾戶，全部以坐西朝東來論。至於二樓以上（
    含頂樓）住戶，亦不因各住戶間大門方位不同或窗戶、採光
    、陽台設置位置不同，而影響到一樓或整棟大樓之座向等語
    （本院卷第95頁）。而在民俗術數研究者間，關於現代公寓
    大廈房屋坐向之判定基準，有分類為整棟坐向、門的坐向者
    ，有認為應以實際進氣之情形而論，不能以整棟大樓之總門
    為準者，有認應以立門為向者、有認應以受光面最大之一面
    為向者，有認應兼及是光面、大門、房屋四周形勢決定者，
    可謂人言言殊、莫衷一是，有網頁列印資料（本院卷第128
    頁以下），附卷可參。顯示堪輿學界對此亦無一致之看法，
    互核上述原告所陳其意為以房屋整體格局判斷等語，及甲○
    ○證稱上情坐向判斷基準有各種不同標準，已難認此之南北
    坐向究竟以何為準，雙方意思表示已經合致。此再參核參考
    圖上甲○○筆跡另記載有「面成功路」之字樣，且原告另購
    房屋為面向民權東路，該屋確為南北坐向，係兩造所不爭執
    ，則果如原告另稱應以「房屋看出去的方向」為準，雙方既
    明知房屋係面向成功路，則必非南北坐向，而如係依證人丁
    ○○所稱甲○○稱模型不精確，系爭房屋非面向成功路等語
    ，則與參考圖上記載不符，而同上坐向之記載，即不能認為
    係雙方意思表示合致之證明，且斯時係在原告訂購系爭房屋
    後之次日，復為原告所自陳，即係在契約成立之後，並無證
    據顯示原告於訂購後，復經兩造意思表示合致為此買賣標的
    要素之增異，自不能因此推論此一坐向已經雙方合致而為契
    約之義務，是原告主張雙方約定系爭房屋坐向為坐北朝南，
    因意思表示未合致，即不能認為有據。
  (四)縱認兩造間就系爭房屋坐向之要素意思表示已經合致，依原
    告所主張其明白要求房屋南北座向等語，即無論坐南朝北、
    坐北朝南，均符於其要求。而以上述坐向判斷各說立論基準
    判斷，系爭房屋以客廳開窗為準時，固為坐西朝東，但以立
    門為準，則確為坐南朝北，如以社區大門為準一說而定，則
    該社區全部房屋坐向均為坐西南朝東北，而現代都市內之房
    屋，因應道路街廓、政府管制，坐向常非可自主決定，如必
    求坐向為正確朝南或朝北，而毫無誤差之可能性甚低，本件
    依據上開函覆，認應以社區一樓大門為基準判斷，而坐向為
    西南朝東北，亦不為謂非南北向，否則應以如何之誤差範圍
    為合理，亦無一定之標準。而原告略陳上情，尤已不能肯定
    自己據以判斷坐向之基準為何，斯時原告尚未購買系爭社區
    A1-3樓房地，不能推認被告所屬人員確知原告主觀上判斷坐
    向之基準為何，自無由要求被告負擔依原告主觀認知之判斷
    基準交付坐北朝南房屋之義務。原告主張被告負有此義務而
    為給付不能，契約無效或得由原告解除契約，而得請求返還
    買賣價金，揆之前揭規定，應認於法未合，為不能採取。
  (五)況系爭不動產買賣，房房及停車位部分之出賣人固為被告，
    但土地之出賣人則為丙○○個人，原告給付款項中，有部分
    為土地價款等情，有土地預定買賣契約書、訂購單等，附卷
    可考。原告在本件訴訟僅以瓏山林公司為被告，主張解除契
    約，請求返還已付全部270 萬元，亦屬有誤。
六、從而，原告主張依據民法第226 條、第246 條第1 項前段、
    第256 條及第259 條第2 款規定，訴請被告給付270 萬元及
    利息，為無理由，應予駁回。而原告之訴既經駁回，所為假
    執行之聲請亦失所附麗，應併予駁回之。
七、兩造其餘攻擊防禦方法，經本院悉予審酌後，認均無礙於本
    件之判斷，於茲不贅。
八、據上論結，原告之訴為無理由，依民事訴訟法第78條判決如
    主文。
中    華    民    國    98    年    12    月    31    日
                  民事第二庭  法  官  蕭錫証
以上正本證明與原本無異。
如對本判決上訴，應於判決送達後20日內向本院提出上訴狀。
中    華    民    國    99    年    1     月    5     日
                              書記官  林立原

司法院資訊處製作；財團法人民間司法改革基金會備份。
